臺灣高等法院刑事判決
110年度上易字第369號
上  訴  人  
即  被  告  姜仁文




上列上訴人因侵占等案件，不服臺灣新北地方法院109年度審易
字第1784號，中華民國109年12月10日第一審判決（起訴案號：
臺灣新北地方檢察署109年度偵緝字第1526號），提起上訴，本
院判決如下：
    主  文
上訴駁回。
姜仁文緩刑參年。
    事  實
一、姜仁文自民國108年5月起至同年9月間止，在新北市○○區○○
    街000號之「板橋皇家大廈社區」（下稱皇家社區）擔任警
    衛，並負責社區保全、收取管理費等事宜，為從事業務之人
    。然姜仁文竟利用其擔任皇家社區警衛之機會，分別為下列
    犯行：
  ㈠於108年7月10日，明知皇家社區未調漲管理費及停車費，亦
    未增收電梯維修費，且無規定住戶一次繳納半年費用得享有
    優惠等情，竟意圖為自己不法之所有，基於詐欺取財之犯意
    ，在上址皇家社區內，趁游上游甫搬入社區，尚不熟知收費
    項目及金額之際，向游上游佯稱：皇家社區已調漲管理費及
    停車費，並增收電梯維修費，若住戶一次繳納半年費用得享
    有優惠云云，致游上游誤信為真，而交付現金新臺幣（下同
    ）51,210元予姜仁文，其因而詐欺得手。
  ㈡於如附表所示之108年9月間，意圖為自己不法之所有，基於
    業務侵占之犯意，先後向皇家社區住戶蔡李秋英、徐智偉、
    陳俊延、陳中誠、詹益松及洪順當收取如附表所示之108年9
    月份管理費共計22,200元（起訴書贅載住戶游上游，且收受
    金額誤載為28,385元，業經檢察官於原審當庭更正）後，未
    將上開款項繳回皇家社區管理委員會，而接續侵占入己。嗣
    因皇家社區管理委員會主任委員石皓文查核帳目後，發覺有
    異，始查悉上情。
二、案經皇家社區管理委員會委請石皓文訴由新北市政府警察局
    海山分局報告臺灣新北地方檢察署檢察官偵查起訴。
    理  由
一、證據能力：
　　本件認定事實所引用之卷證資料（包含人證、書證，詳下述
    及者），並無證據證明係公務員違背法定程序所取得，與本
    案亦有自然之關連性，公訴人、被告姜仁文於準備程序迄至
    本案言詞辯論終結，均未提出關於證據能力之聲明異議，本
    院認引為證據為適當，是依刑事訴訟法第159條之1第2項（
    證人偵訊結證部分）及第159條之5（其他傳聞證據部分）等
    規定，下述認定事實所引用之證據方法均有證據能力，合先
    敘明。
二、認定事實：
　　上開犯罪事實，業據被告於偵查、原審及本院審理時均坦承
    不諱，核與證人石皓文、游上游於警詢時證述之情節相符，
    且與證人即時任皇家社區總幹事高士哲之偵訊證詞一致，並
    有被告於108年7月10日開立予被害人游上游之板橋皇家管理
    委員會7月份管理費收款單（收款單編號：002057）、於108
    年9月間開立予附表所示各住戶之板橋皇家管理委員會9月份
    管理費收款單附卷可查，足認被告前揭任意性自白與事實相
    符，堪以採信，本案事證明確，被告各該犯行洵堪認定，自
    應依法論科。
三、論罪：
  ㈠查被告行為後，刑法第336條第2項業於108年12月25日修正公
    布，並自108年12月27日生效施行，修正前刑法第336條第2
    項之法定刑為「6月以上5年以下有期徒刑，得併科3千元以
    下罰金」（依中華民國刑法施行法第1條之1第1項、第2項前
    段規定，罰金刑銀元1千元提高30倍，為新臺幣9萬元以下罰
    金），新法之法定刑為「6月以上5年以下有期徒刑，得併科
    9萬元以下罰金」，除將原罰金數額調整折算為新臺幣後予
    以明定外，其餘法律構成要件均未變更，自非刑法第2條第1
    項所指之法律變更，不生新舊法比較之問題，應依一般法律
    適用原則，適用裁判時法即現行刑法第336條第2項之規定。
  ㈡按刑法上之業務侵占罪，係以從事業務之人，將其業務上持
    有之物，易持有為自己不法之所有或予以處分為構成要件；
    其前提為原先本係合法之持有，嗣後始更易為不法所有或予
    以處分，始稱相當。倘若行為人自始即意圖為自己不法之所
    有，以詐術或其他欺罔、不實方法，使相對人陷於錯誤，而
    為財物之交付者，應屬詐欺罪範疇，不能遽論以侵占罪。是
    核被告就事實欄一、㈠所為，係犯刑法第339條第1項之詐欺
    取財罪；就事實欄一、㈡所為，係犯刑法第336條第2項之業
    務侵占罪。
  ㈢被告就事實欄一、㈡所示各次業務侵占之行為，均係利用同一
    職務上機會，於密接延續之期間，在相同地點實施，其各次
    行為同質性高，獨立性極為薄弱，依一般社會觀念，難以強
    行分開，在刑法評價上，以視為數個舉動之接續施行，合為
    包括之一行為予以評價，較為合理，是被告先後所為，論以
    接續犯之一罪已足。
  ㈣被告所犯上開詐欺取財、業務侵占2罪間，犯意各別，行為與
    罪名不同，應予分論併罰。
四、上訴駁回之理由：
  ㈠原審同本院前揭有罪之認定，以被告所犯事證明確，依刑事
    訴訟法第299條第1項前段、刑法第336條第2項、第339條第1
    項、第41條第1項前段、第8項、第51條第5款，並審酌被告
    未能謹守職務分際，利用業務上經手社區管理費之機會，除
    向住戶詐取財物，並擅將業務上所持有之管理費予以侵占入
    己，惟念其犯後坦承犯行，且向被害人游上游詐得上開款項
    後，曾為游上游繳回部分管理費12,370元，繼由高士哲代為
    墊還其餘款項後，被告復與高士哲以7萬元達成和解，犯後
    態度尚佳，兼衡被告高中畢業之智識程度，暨其犯罪動機、
    目的、手段、家庭經濟狀況及詐欺、侵占之金額等一切情狀
    ，就詐欺取財罪及業務侵占罪分別量處有期徒刑3月、6月，
    並定應執行有期徒刑7月，均諭知如易科罰金，以新臺幣1千
    元折算1日；另就沒收部分說明：被告為本案詐欺、業務侵
    占犯行所得之現金共計為73,410元（計算式：51,210元＋22,
    200元＝73,410元），固屬被告之犯罪所得，惟被告嗣後已為
    被害人繳回部分管理費12,370元，繼由高士哲代為墊還其餘
    款項後，被告復已與高士哲以7萬元達成和解，已達到沒收
    制度剝奪被告犯罪所得之立法目的，倘再就被告上揭犯罪所
    得宣告沒收，顯屬過苛，爰依刑法第38條之2第2項之規定，
    不予宣告沒收或追徵。經核原審就罪刑之認定並無違誤，量
    刑亦稱妥適，雖就沒收部分，原審僅考量被告與高士哲之和
    解事實，即逕為不予宣告沒收犯罪所得之諭知，卻未查明被
    告就和解條件之實際履行狀況如何，惟此部分經本院電詢高
    士哲，高士哲告知被告業已履行前開7萬元之和解條件，有
    本院公務電話紀錄在卷可查（見本院卷第53頁），是被告事
    實上既已未保有犯罪所得，原審所為不予宣告沒收之諭知自
    仍於法有據，原判決應予維持。
  ㈡被告雖提起上訴，請求從輕量刑，然而，社區警衛負有保護
    住戶安全、收取與保管住戶管理費之重責，被告卻罔顧住戶
    之信任，為了一時貪念而侵占住戶之管理費，甚至施行詐術
    以騙取高額管理費為己用，原審業已考量上情，並審酌本案
    之被害人高達7人及被告之犯罪動機等情形，本院認原審上
    開量刑及所定應執行刑並無違法或過重之處，被告之上訴並
    無理由，應予駁回。
五、緩刑：　　
　㈠按受2年以下有期徒刑、拘役或罰金之宣告，而有下列情形之
    一，認以暫不執行為適當者，得宣告2年以上5年以下之緩刑
    ，其期間自裁判確定之日起算：一、未曾因故意犯罪受有期
    徒刑以上刑之宣告者。二、前因故意犯罪受有期徒刑以上刑
    之宣告，執行完畢或赦免後，5年以內未曾因故意犯罪受有
    期徒刑以上刑之宣告者；緩刑期滿，而緩刑之宣告未經撤銷
    者，其刑之宣告失其效力，刑法第74條第1項、第76條前段
    分別定有明文。
　㈡查被告前於103年間因詐欺案件，經臺灣臺北地方法院以105
    年度審簡字第522號判決判處有期徒刑7月，緩刑5年確定，
    緩刑期間為上開判決確定日即105年6月14日起至110年6月13
    日止，有本院被告前案紀錄表在卷可查，是被告前雖曾受上
    開有期徒刑7月之宣告，惟該案已於110年6月13日緩刑期滿
    且未經撤銷，其刑之宣告已失其效力，是被告於本案經宣告
    2年以下有期徒刑，自仍符合刑法第74條第1項第1款之緩刑
    要件。本院審酌被告所述係為支付母親之龐大醫療開支，一
    時失慮而誤觸刑章，且被告犯後已坦承犯行、表達悔意，又
    已返還所有犯罪所得，堪認其經此偵、審教訓，應能知所警
    惕而無再犯之虞，本院認上開所宣告之刑以暫不執行為當，
    爰依刑法第74條第1項第1款之規定諭知緩刑3年，以利自新
    。
據上論斷，應依刑事訴訟法第368條，刑法第74條第1項第1款，
判決如主文。
本案經檢察官黃冠傑提起公訴，檢察官羅建勛到庭執行職務。
中　　華　　民　　國　　110 　年　　8 　　月　　17　　日
                    刑事第八庭  審判長法  官  陳世宗
                                      法  官  周明鴻
                                      法  官  吳勇毅
以上正本證明與原本無異。
不得上訴。
                                      書記官  許家慧
中　　華　　民　　國　　110 　年　　8 　　月　　18　　日

附表：
編號 住戶 繳交日期 收款單編號 金額（新臺幣） 1 蔡李秋英 108年9月10日 003948 5,375元 2 徐智偉 108年9月間 003934 2,695元 3 陳俊延 108年9月10日 003930 5,010元 4 陳中誠 108年9月10日 003925 2,840元 5 詹益松 108年9月10日 003917 2,840元 6 洪順當 108年9月間 003913 3,440元 總        計    22,200元